臺灣臺北地方法院民事判決　　　　　　　 93年度建字第175號
原　　　告　禾旺營造工程有限公司
法定代理人　丙○○
訴訟代理人　顏文正律師
被　　　告　青松綠化工程股份有限公司
法定代理人　戊○○
訴訟代理人　李蒼棟律師
被　　　告　小馬景觀工程有限公司
法定代理人　甲○○
上列當事人間請求損害賠償等事件，本院於中華民國94年5月5日
言詞辯論終結，判決如下：
    主  文
原告之訴及其假執行之聲請均駁回。
訴訟費用由原告負擔。
    事實及理由
一原告主張：訴外人行政院國軍退除役官兵輔導委員會榮民森林
  保育事業管理處林業工作隊（下稱林業工作隊）前將台灣地區
  西部走廊東西向快速公路建設計畫萬里瑞濱線第五標及第六標
  合併工程擋土牆工程（下稱系爭工程）分包予被告青松綠化工
  程股份有限公司（下稱青松公司），詎被告青松公司明知被告
  小馬景觀工程有限公司（下稱小馬公司）尚積欠其他工程款，
  如由被告小馬公司承作系爭工程，無須支付被告小馬公司工程
  款，竟與被告小馬公司合意由被告小馬公司承作系爭工程後，
  再由被告小馬公司以欺矇之方式，向原告表示系爭工程乃由被
  告小馬公司向林業工作隊所承包，使原告陷於錯誤，於92年 3
  月19日，與被告小馬公司簽訂工程承攬合約書，約定系爭工程
  由原告施作，工程款以實作結算數量為準。嗣原告於92年6月5
  日完工後，被告小馬公司拒不給付工程款新臺幣（下同）4,10
  5,196 元，且被告青松公司之股東乙○○，自稱伊為林業工作
  隊之工地主任，出面協調上開工程款可由林業工作隊監督付款
  ，俟經原告查明乙○○並非林業工作隊之職員，及林業工作隊
  乃將系爭工程分包予被告青松公司，始知受騙，足見被告有共
  同侵權行為，依民法第184條第1 項、第185條之規定，應連帶
  負損害賠償責任。並聲明：(一)被告應連帶給付原告 4,105,196
  元，及自起訴狀繕本送達翌日起至清償日止，按年息百分之五
  計算之利息。(二)願供擔保，請准宣告假執行。
二被告青松公司則以：被告青松公司向林業工作隊分包系爭工程
  後，將其中部分工程交由被告小馬公司施作，該工程款被告青
  松公司並已支付被告小馬公司，被告青松公司與原告間並無契
  約關係。嗣因被告小馬公司未給付工程款予原告，被告青松公
  司負責系爭工程之工地主任乙○○出面協調，被告青松公司始
  知原告為被告小馬公司之下包，被告青松公司並無詐欺原告之
  不法行為可言。況被告青松公司為私法人，本身並無侵權行為
  能力，原告依前開規定請求被告青松公司負損害賠償責任，顯
  不足取等語，資為抗辯。並聲明：(一)原告之訴及其假執行之聲
  請均駁回。(二)如受不利之判決，願預供擔保，請准宣告免為假
  執行。
三被告小馬公司則以：被告小馬公司向被告青松公司承攬系爭工
  程，材料部分係由被告青松公司提供，被告小馬公司僅提供勞
  務，且被告青松公司於完工後，已給付工程款予被告小馬公司
  ，嗣因被告小馬公司資金吃緊，以致尚未給付工程款予原告。
  另被告小馬公司與原告除系爭工程外，另有台北市政府發包之
  護坡工程等合作關係，被告小馬公司不可能詐欺原告等語，資
  為抗辯。並聲明：原告之訴駁回。
四兩造不爭執之事實：
(一)系爭工程原由台灣省政府住宅及都市發展處發包予榮民工程股
  份有限公司後轉包予林業工作隊，林業工作隊將系爭工程分包
  予被告青松公司，被告青松公司再轉包予被告小馬公司，被告
  小馬公司於92年3 月19日，與原告簽訂工程承攬合約書，將系
  爭工程交由原告施作，原告已於92年6月5日完工，被告小馬公
  司尚未給付4,105,196 元工程款，為兩造所不爭執，並有工程
  承攬合約書、估驗單各一份在卷可稽。
(二)乙○○為被告青松公司之股東，為被告青松公司在系爭工程之
  工地主任，亦為兩造所不爭執，有被告青松公司公司變更登記
  事項卡在卷足憑。
(三)被告青松公司業已支付被告小馬公司承攬系爭工程之工程款，
  為兩造所不爭執，有支出證明單二十八份，支票簽收單二份，
  請款單一份為證。
(四)原告與被告小馬公司就前開工程款，業經臺灣高雄地方法院93
  年度營字第8 號給付工程款事件，成立訴訟上和解，為原告、
  被告小馬公司所不爭執，並經本院調閱該卷宗，查閱屬實。
四得心證之理由：
  本件兩造所爭執之處，應在於被告是否共同詐欺原告，應連帶
  負損害賠償責任？
(一)按共同侵權行為之成立，必須符合侵權行為人有意思之聯絡或
  行為之分擔，侵害他人權利，侵害行為係屬不法，被害人受有
  損害，侵權行為與被害人之損害間具有相當因果關係，須有故
  意或過失，侵權行為人須有責任能力，始足當之。次按民法上
  所謂詐欺，係欲相對人陷於錯誤，故意示以不實之事，令其因
  錯誤而為意思之表示（最高法院56年台上字第3380號判例要旨
  參照）。
(二)本件原告主張被告共同以詐術使原告陷於錯誤，而與被告小馬
  公司簽訂前開合約，進而施作系爭工程無法領取前開工程款云
  云，惟被告均否認之，自應由原告依民事訴訟法第277 條之規
  定，就此有利於己之事實，負舉證之責任。就此原告係提出乙
  ○○之名片、林業工作隊函文、會議紀錄、陳情書，及聲請訊
  問證人丁○○，以為證明。
(三)查證人丁○○證稱：伊為原告之員工，負責系爭工程之監督，
  伊曾在一個勞安講習會場遇到乙○○，乙○○曾拿給伊一張印
  有林業工作隊為抬頭之名片，且乙○○曾與被告小馬公司法定
  代理人甲○○一起至原告處洽談系爭工程之細節等語。是依證
  人丁○○上開所述，以及原告提出之有關乙○○之名片、林業
  工作隊函文、陳情書，雖得證明乙○○曾向原告出具有林業工
  作隊為抬頭之名片，惟系爭工程乃由榮民公司轉包予林業工作
  隊後，林業工作隊再分包予被告青松公司，則被告青松公司因
  向林業工作隊承攬系爭工程，由被告青松公司之人員乙○○擔
  任林業工作隊在系爭工程之工地主任，自難據此認定被告有故
  意示以不實之事。另被告青松公司業已支付被告小馬公司承攬
  系爭工程之工程款，可知被告小馬公司向被告青松公司承攬系
  爭工程，並無原告指稱以其他款項相互扣抵之情事。此外，原
  告始終不能提出其他證據，以證明被告因共謀詐欺而故意示以
  不實之事，使其陷於錯誤而與被告小馬公司簽訂前開合約，進
  而施作系爭工程無法領取工程款之事實。故原告主張被告共同
  詐欺原告，應依民法第184條第1 項、第185條之規定，對於原
  告連帶負擔損害賠償責任云云，自屬無據。
(四)況依最高法院80年度台上字第344號判決表示：「按民法第184
  條第1 項規定侵權行為之二種類型，均適用於自然人之侵權行
  為，上訴人為法人，尚無適用上開規定之餘地，然則被上訴人
  主張上訴人應負侵權行為之請求權基礎究何所指？其構成要件
  如何，亟待事實審法院推闡明晰，以利判斷。」可知民法第18
  4條第1項之侵權行為人，並不包括法人。次查，本件被告均經
  主管機關設立登記之股份有限公司，此有該公司變更登記事項
  卡在卷可稽（本院卷第44至45頁），則依上開說明，民法第18
  4條第1項之侵權行為人，該規範對象並不包括被告。故原告主
  張被告共同以詐術使原告陷於錯誤，而與被告小馬公司簽訂前
  開合約，進而施作系爭工程無法領取工程款等情，被告應依民
  法第184條第1 項、第185條之規定，連帶負擔損害賠償責任云
  云，更屬無據。
五從而，原告依民法第184條第1 項、第185條規定，請求被告連
  帶給付4,105,196 元，及自起訴狀繕本送達之翌日起至清償日
  止，按年息百分之五計算之利息，為無理由，應予駁回。
六另原告之訴既經駁回，其假執行之聲請，因訴之駁回而失所附
  麗，不應准許。
七本件事證已臻明確，兩造其餘主張、陳述及所提證據，經審酌
  與本院前揭判斷不生影響，毋庸再予審酌，併此敘明。
八訴訟費用負擔之依據：民事訴訟法第78條。
中　　華　　民　　國　　94　　年　　5 　　月　　26　　日
  　　　　　　　　　民事第六庭法　　　官  姜悌文
右為正本係照原本作成
如對本判決上訴，須於判決送達後20日內向本院提出上訴狀，並
依上訴利益繳納上訴費。
中　　華　　民　　國　　94　　年　　5 　　月　　26　　日
                              法院書記官　方蟾苓
